最高法院刑事判決　　　　　　　　九十六年度台上字第七六號
上　訴　人　甲○○
選任辯護人　陳建宏律師
上列上訴人因違反商業會計法案件，不服台灣高等法院中華民國
九十三年三月二十四日第二審判決（九十二年度上訴字第一一四
八號，起訴案號：台灣台北地方法院檢察署八十八年度偵字第一
三三二五號），提起上訴，本院判決如下：
    主  文
原判決撤銷，發回台灣高等法院。
    理  由
本件原判決認定上訴人甲○○自民國八十五年一月起至同年四月
三十日止，擔任設於台北市○○○路○段四十九號五樓之告訴人
國盛旅行社股份有限公司民生東路分公司（下稱國盛公司民生分
公司）之會計主任，主管以國盛公司民生分公司採用之科威資訊
公司所設計之電腦程序密碼管理系統，處理該分公司會計之收、
支帳款及記帳、審核、保管持有置放現金之保險箱鑰匙及密碼等
業務，係從事業務及以電子計算機處理會計資料之商業主辦會計
人員，竟基於概括犯意，意圖為自己不法之所有，利用職務之便
及保管收入現金之機會，未依國盛公司民生分公司會計作業原則
，將每日或二、三日所收入之現金，存入該分公司在玉山商業銀
行民生分行存款帳戶，而連續多次將其業務上持有之國盛公司民
生分公司收入現金總額新台幣（下同）五百三十七萬四千四百五
十九元、美金二萬二千四百二十五元、港幣十七萬零三百三十元
侵占入己。嗣為使帳目收支平衡，免遭發覺，乃於業務上使用電
子計算機處理會計資料之電腦記帳系統內，多次故意登錄或輸入
不實資料，利用已列帳付款過之單據號碼（即ＯＰ序號），更改
金額後，重覆列帳為支出，且又虛列支出帳目，不實之總金額帳
面上達六百三十五萬一千零六十九元，足生損害於國盛公司會計
帳目管理之正確性。嗣因該公司主管發現上訴人自八十五年三月
後即遲未提出現金帳、日記帳及財務報表，並察覺存款帳戶現金
存入狀況異常，另行聘任王珊珊於八十五年五月一日接替上訴人
職務，及命上訴人將尚未登載之帳目記入帳冊後，加以查帳，始
發覺等情。因而維持第一審依行為時法及裁判時法牽連犯刑法第
三百三十六條第二項之業務侵占罪及違反商業會計法第七十二條
第一款罪之關係，從一重論處上訴人連續意圖為自己不法之所有
，而侵占業務上所持有之物罪刑之判決，駁回上訴人之第二審上
訴。固非無見。
惟查：(一)、科刑判決所認定之事實，倘與其所採用之證據不相適
合，即屬證據上理由矛盾，其判決當然違法。原判決事實認定上
訴人自八十五年一月起至同年四月三十日止，擔任告訴人國盛公
司之民生分公司會計主任，竟利用職務之機會，基於概括犯意使
用電子計算機處理會計資料，多次故意登錄、輸入不實資料，而
連續侵占款項（見原判決第一頁末行至倒數第四行、第二頁第一
至十行），似謂自任職之初，以迄解任時止，均為犯罪時間，然
其附表二第一欄設計為「虛列付款單號（I單單號及日期）」、
「不實單號及日期」，除其中(二)－(4)Ｐ４－３有詳載日期之外，
其餘均無日期之記載（見原判決第二十四至三十頁），已嫌疏漏
，且以之對照於告訴人國盛公司提出之電腦列印帳單紀錄，似分
別為八十五年二月二十日，三月十五日、三月二十九日、三月三
十一日、四月六日、四月十五日（見偵查卷第八至十一頁），倘
若無訛，即有認定事實與證據不相適合之證據上理由矛盾之違誤
。又據告訴人代理人即告訴時任該公司副董事長之李梓煌（見偵
查卷第二十七頁背面）供稱：「我認為被告在鄭州路（按指總公
司所在地）時，已開始侵占，在民生東路（按指分公司所在地）
，我不確定。」（見第一審卷第一宗第九十二頁正面）「錢短少
是發生在八十四年。民生東路（分）公司在八十五年一月一日成
立」（見同上卷宗第一七三頁）「（問：被告侵占的時間為何？
）八十四年底到八十五年初，應該是在鄭州路（總）公司的時候
，我們把辦公室移到民生東路去，就把全部的帳移到民生東路去
，現金應該是在鄭州路不見的，在民生東路的（分）公司發現的
。被告侵占應該是在鄭州路的。」（見同上卷宗第二九０頁正面
），原判決則認定犯罪地在「台北市○○○路○段四十九號五樓
」（見原判決第一頁倒數第三行），同有與上揭卷證不符之處，
且逕認起訴書所指犯罪時間「八十四年十月至八十五年六月止」
係「誤載」（見原判決第一頁倒數第三、四行），而未說明其依
據，難認無判決理由未備之違失。(二)、與待證事實有關之重要證
據雖經調查，倘尚未完全明瞭者，即與未經調查情形無異，遽行
判決，當有應於審判期日調查之證據而未經調查之違法。上訴人
既一再質疑告訴人提供之電腦帳務資料之正確性，或指摘其失真
（見原審卷第四十四頁），或直言其「片斷」不完整（見原審卷
第二０五頁正面），或懷疑經「變造」（見原審卷第二六九頁）
，原審未命告訴人提出其依經濟部發布之「商業使用電子計算機
處理會計資料辦法」而保存之資料備份，以作詳細查核；又關於
電腦記帳密碼、領用外幣、現金之事，證人陳台祥、劉俊傑、田
佳惠、黃齡慧於審判外，經上訴人以電話錄音取得之陳述內容（
見第一審卷第一宗第六十六至七十二頁譯文），似與其等先前在
審判中所供齟齬，亦與另證人張瑞敏、蔡宜珊所言不符，原審未
傳喚上揭諸人互為對質或究詰查明，遽採張瑞敏、蔡宜珊所為不
利於上訴人之證詞，而為不利於上訴人之認定，因於上訴人之利
益有重大關係，自有調查之必要性。原審未遑詳查，遽行判決，
有證據調查職責未盡之違失。以上，或為上訴意旨所指摘，或屬
本院得依職權調查之事項，應認原判決具有發回更審之原因。業
務侵占罪雖屬不得上訴第三審之罪名，因原判決認與得上訴第三
審部分，具裁判上一罪關係，基於審判不可分原則，併予發回。
據上論結，應依刑事訴訟法第三百九十七條、第四百零一條，判
決如主文。
中　　華　　民　　國　九十六　年　　一　　月　　四　　日
                      最高法院刑事第八庭
                          審判長法官  張　淳　淙
                                法官  劉　介　民
                                法官  洪　昌　宏
                                法官  蔡　彩　貞
                                法官  賴　忠　星
      本件正本證明與原本無異
                                      書  記  官
中　　華　　民　　國　九十六　年　　一　　月　　八　　日
                                                      Ｖ
